【裁判字號】    97,上易,1108
【裁判日期】    970729
【裁判案由】    詐欺
【裁判全文】
臺灣高等法院臺中分院刑事判決        97年度上易字第1108號
上  訴  人
即  被  告  甲○○
上列上訴人因詐欺案件，不服臺灣臺中地方法院97年度易字第60
7號中華民國97年5月20日第一審判決（起訴案號：臺灣臺中地方
法院檢察署96年度偵字第23142號），提起上訴，本院判決如下
：
    主  文
原判決撤銷。
甲○○幫助意圖為自己不法之所有，以詐術使人將本人之物交付
，處有期徒刑參月，如易科罰金，以新臺幣壹仟元折算壹日。
    事  實
一、甲○○可預見金融機構帳戶係個人理財之重要工具，且關係
    個人財產、信用之表徵，如交予他人使用，有被供作財產犯
    罪用途之可能，其竟仍基於幫助詐欺取財之不確定故意，於
    民國96年5月間某日，在某不詳地點，將其所有之彰化商業
    銀行清水分行帳號00000000000000號帳戶（下稱彰銀甲○○
    帳戶）之存摺、印章及金融卡（含密碼），交付予真實姓名
    年籍不詳之成年男子，幫助該不詳姓名之人為詐欺取財犯行
    時，作為存匯款及提款帳戶使用，任由他人藉以遂行詐欺取
    財犯罪。嗣不詳姓名之人基於意圖為自己不法之所有，自稱
    為「陳警官」，於96年6月12日上午11時許，撥打電話予林
    宸，向其誆稱：林宸之身分證遭冒用而設立人頭帳戶，
    需將原有存款匯至指定帳戶云云，致林宸不疑有他而陷於
    錯誤，將新臺幣（下同）6萬1千元匯至彰銀甲○○帳戶。嗣
    經臺灣郵政興國路郵局之行員提醒林宸撥打165專線，林
    宸於匯款後撥打165專線，始知受騙，隨即報案，並在郵
    局執行放行手續前，立即辦理退匯，而取回前匯出之6萬1千
    元，另再匯款1元至甲○○之前開帳戶，使該帳戶成為警示
    帳戶，經警查獲上情。
二、案經林宸訴由臺中縣警察局清水分局報請臺灣臺中地方法
    院檢察署檢察官偵查起訴。
    理  由
一、證據能力方面
    按「被告以外之人於審判外之陳述，雖不符前4條（指刑事
    訴訟法第159條之1至第159條之4）之規定，而經當事人於審
    判程序同意作為證據，法院審酌該言詞陳述或書面陳述作成
    之情況，認為適當者，亦得為證據」，又「當事人、代理人
    或辯護人於法院調查證據時，知有第159條第1項不得為證據
    之情形，而未於言詞辯論終結前聲明異議，視為有前項之同
    意」，刑事訴訟法第159條之5第1項、第2項亦有明文。本件
    被告就本案所有之卷證資料如人證、書證、物證等，被告於
    本院準備程序中同意作為審判之依據，自應認為有證據能力
    ，合先敘明。
二、訊據上訴人即被告甲○○（以下稱被告）矢口否認有幫助詐
    欺取財之犯行，辯稱：我是遺失的，是96年5月時遺失。我
    的包包是放在機車外面，我人去買東西，包包忘了拿，等回
    來的時候，包包就遺失了。當時我騎機車去沙鹿菜市場買東
    西，我的存摺簿是放在包包裡面，我出門就帶包包出門，提
    款卡的密碼因為怕忘記，所以就把密碼寫在存放提款卡的套
    子裡面。我沒有賣帳戶給任何人云云。惟查：
  (一)被害人林宸遭詐欺取財之事實，業據被害人林宸於警詢
    、偵訊及原審指訴綦詳，並有林宸提出之跨行匯款申請書
    影本、彰銀甲○○帳戶之開戶基本資料及歷史交易明細表在
    卷可佐，並有臺灣郵政股份有限公司新營郵局出具之函文可
    佐，足認被告上開帳戶確實曾供不詳姓名之成年人利用為詐
    欺取財工具甚明。
  (二)次查被告所稱當日係將彰銀甲○○帳戶之存摺、金融卡、印
    章及密碼均置於同一處，再被告持有該彰銀甲○○帳戶之最
    近一次使用之時間係在95年7月10日等情，亦據被告於原審
    自承在卷（見原審卷第23頁）。又被告於96年5月間喪失占
    有該帳戶時，該帳戶內餘額為零等情，亦有彰銀甲○○帳戶
    之歷史交易明細表可佐，則被告既已長達約10個月未使用其
    所有之彰銀甲○○帳戶，且該帳戶內並無餘額，竟又將存摺
    、印章、提款卡、密碼等同置於包包日，帶至菜市場，復未
    妥善保管，任其遺失，實均與常情相違。另被告於當時既已
    發現遺失，應知該等帳戶資料可能被他人作為不法用途，甚
    或因此而使自己遭受不必要之麻煩，竟然未作報警、掛失或
    註銷帳戶等措施，任令該帳戶處於他人可得利用之狀態。而
    以目前政府機關為防堵詐騙集團利用他人之帳戶作為犯罪工
    具，除一再宣導相關防止措施之外，對於申辦銀行帳戶或轉
    帳等，均作嚴格之控管，並建立便利之掛失止付或通報遺失
    機制，然被告竟未作任何處理，實違常理。況以現今詐欺集
    團多採取收購方式取得金融帳戶之提款卡等，若無確切把握
    ，豈有以他人遺失隨時可能掛失止付之帳戶作為詐騙工具，
    而陷於無法提領其等所詐得款項之之危險。
  (三)按刑法上之故意，分為直接故意（確定故意）與間接故意（
    不確定故意），「行為人對於構成犯罪之事實，明知並有意
    使其發生者」為直接故意。「行為人對於構成犯罪之事實，
    預見其發生而其發生並不違背其本意者」為間接故意；而間
    接故意與有認識的過失之區別，在於二者對構成犯罪之事實
    雖均預見其能發生，但前者對其發生並不違背其本意，後者
    則確信其不發生。且幫助犯之成立，以行為人主觀上認識被
    幫助者正欲從事犯罪或係正在從事犯罪，且該犯罪有既遂之
    可能，而其行為足以幫助他人實現構成要件者，即具有幫助
    故意，並不以行為人確知被幫助者係犯何罪名為必要。而一
    般人至金融機關如銀行、郵局等開設帳戶使用，並不需任何
    費用，且無僅能申辦若干帳戶之限制，因此若非作為不法用
    途，殊無使用他人帳戶之必要，亦無將自己帳戶提供他人使
    用之理。依照一般人通常之知識、經驗，均應知任意提供自
    己帳戶予無信賴關係之他人使用，易致他人藉該帳戶取得不
    法犯罪所得，且欲以之隱匿帳戶內資金之實際取得人之身分
    ；被告係年逾20歲之成年人，對此自難諉為不知。被告所謂
    遺失一節，自難憑採，且其對於所提供之帳戶，將遭人作為
    詐欺取財犯行所得財物匯入及提領之工具使用，應有認識，
    且可預見其發生，竟仍同意提供，顯對帳戶供他人取得不法
    犯罪所得之用，亦不違背其本意，且其無確信帳戶不至遭利
    用為犯罪之用，仍將帳戶提供予他人，足認被告確有幫助他
    人犯罪之不確定故意。
  (四)綜上所述，被告所辯，顯係事後卸責之詞，不足採信。本件
    事證明確，被告犯行，堪以認定。
三、查被告甲○○僅參與提供金融機關帳戶予他人供詐欺取財使
    用，並無證據證明其有參與詐欺取財之行為，或與本件詐欺
    取財之詐騙之人有概括犯意聯絡，是被告基於幫助之意思，
    參與詐欺取財構成要件以外之行為，為幫助犯。核被告甲○
    ○所為，係犯刑法第30條第1項、第339條第1項之幫助詐欺
    取財罪。被告既已將其金融卡及密碼等交付予行騙之人，行
    騙之人自可隨時提領該帳戶內之款項，而實施詐騙行為之人
    ，施用詐術，被害人因而陷於錯誤，將款項匯入被告所提供
    之帳戶內，因此該行騙之人對於被害人所匯入該帳戶之金錢
    ，已經處於隨時可支配之狀態，本件詐欺取財之行為，已經
    達到既遂之程度，應依既遂犯論擬。被告基於幫助意思，交
    付帳戶予不詳姓名之人，而幫助不詳姓名之成年人犯詐欺取
    財罪，為從犯，依刑法第30條第2項之規定，減輕其刑。原
    審以被告犯罪事證明確，予以論罪科刑，固非無見。惟查本
    件被告之行為，應屬幫助詐欺取財既遂，已如前述，原判決
    誤依幫助詐欺取財未遂論處，適用法條顯有錯誤。被告上訴
    否認犯罪，雖無可取，然原判決既有上開可議之處，仍屬無
    可維持，應予撤銷改判，且原審判決適用法條不當，經本院
    撤銷，本院所自得諭知較重於原審判決之刑，不受刑事訴訟
    法第370條禁止不利益變更原則之限制，附此敘明。爰審酌
    被告提供帳戶供他人非法使用，助長他人犯罪風氣，對於社
    會治安所造成之損害，被害人因遭詐騙而匯款6萬1千元至被
    告帳戶，雖經被害人發覺受騙而報警取回款項，及被告犯罪
    後態度等一切情狀，量處如主文第二項所示之刑，並諭知易
    科罰金之折算標準。
據上論結，應依刑事訴訟法第369條第1項前段、第364條、第299
條第1項前段、第370條，刑法第30條第1項、第2項、第339條第1
項、第41條第1項前段，刑法施行法第1條之1，判決如主文。
本案經檢察官乙○○到庭執行職務。
中    華    民    國    97    年    7     月    29    日
            刑事刑十一庭  審判長法  官  陳  朱  貴
                                法  官  何  志  通
                                法  官  郭  同  奇
上列正本證明與原本無異。
不得上訴。
                                書記官  康  孝  慈
中    華    民    國    97    年    8    月     1    日
附錄論罪科刑法條
刑法第339條第1項
意圖為自己或第三人不法之所有，以詐術使人將本人或第三人之
物交付者，處5年以下有期徒刑、拘役或科或併科1千元以下罰金
。


司法院資訊處製作；財團法人民間司法改革基金會備份。
